臺灣彰化地方法院民事判決
111年度重訴字第155號
原      告  祭祀公業張笨

法定代理人  張永城  
訴訟代理人  林世祿律師
複  代理人  江欣鞠  
被      告  張仁宗  
            張仁道  
共      同
訴訟代理人  盧江陽律師
上列當事人間請求拆屋還地事件，本院於民國111年9月22日言詞
辯論終結，判決如下：
    主      文
被告應將坐落彰化縣○○鄉○○○段000地號土地如附圖編號A、B所示
建物拆除，將所占用土地返還原告。
訴訟費用由被告連帶負擔。
本判決於原告以新臺幣3,386,419元供擔保後，得假執行。但被
告如以新臺幣10,159,256元預供擔保，得免為假執行。
    事實及理由
一、原告主張：原告為坐落彰化縣○○鄉○○○段000地號土地（下稱
    439地號土地）所有人。439地號土地上如附圖編號A所示建
    物（下稱A建物）為訴外人即被告之父張輝森出資興建，張
    輝森於民國73年8月12日死亡後，由被告繼承取得；如附圖
    編號B所示建物（下稱B建物）為被告出資興建；A、B建物（
    下稱被告建物，坐落基地下稱系爭土地）均為被告所有。被
    告建物無權占有系爭土地，應予拆除並將系爭土地返還原告
    。爰依民法第767條第1項前段、中段規定，提起本件訴訟。
    並聲明：（一）被告應將被告建物拆除，將系爭土地返還原
    告。（二）願供擔保，請准宣告假執行。
二、被告則以：（一）張輝森生前即占有使用系爭土地，興建房
    屋居住、祭祀公廳及工廠使用。被告於張輝森死亡後，繼續
    占有使用系爭土地，原告管理人張永城自幼居住在439地號
    土地，每年均返鄉至系爭土地祭祖知悉上情，而未曾表示反
    對，足認兩造間於張輝森死亡後，就系爭土地已默示成立使
    用借貸契約。又被告建物尚供被告居住、祭祀、經營工廠使
    用，目的尚未完畢，該使用借貸契約自仍存在，而非無權占
    有。故原告請求拆屋還地，即無理由。（二）如認原告請求
    有理由，請審酌被告及家屬仍有10餘人居住在被告建物乙情
    ，定3年履行期間，以兼顧兩造利益等語，資為抗辯，並聲
    明：1.原告之訴及假執行之聲請均駁回。2.如受不利判決，
    願供擔保，請准宣告免為假執行。
三、兩造不爭執事實（見本院卷二第76頁）：
（一）原告為439地號土地所有人。
（二）系爭土地上A建物為被告之父張輝森出資興建，張輝森於7
      3年8月12日死亡後，由被告繼承取得；B建物為被告出資
      興建；被告建物均為被告所有。
（三）被告於105年間曾對原告提起確認派下權存在之訴，經本
      院105年度訴字第685號判決被告對原告無派下權存在，被
      告不服，迭經上訴及最高法院發回，最後經臺灣高等法院
      臺中分院（下稱臺中高分院）以108年度上更一字第13號
      判決、最高法院以110年度台上字第1570號判決駁回上訴
      而告確定（下稱前案）。嗣被告就前案確定判決提起再審
      之訴，經臺中高分院以111年度再字第7號判決駁回其再審
      之訴。
四、本件爭點應為：（一）被告抗辯兩造就系爭土地有默示使用
    借貸契約存在，非無權占有，有無理由？如有理由，原告依
    民法第472條第1款、第4款規定，終止使用借貸契約，有無
    理由？（二）原告依民法第767條第1項前段、中段規定，請
    求被告將被告建物拆除，將系爭土地返還原告，有無理由？
    如有理由，判決是否定履行期間？
五、得心證之理由：
（一）按所有人對於無權占有或侵奪其所有物者，得請求返還之
      。對於妨害其所有權者，得請求除去之。民法第767條第1
      項前段、中段定有明文。又以無權占有為原因，請求返還
      所有物者，占有人對所有權存在事實無爭執，而僅以非無
      權占有為抗辯者，所有人對其所有物被無權占有事實無舉
      證責任，應由占有人就其取得占有係有正當權源之事實證
      明之。次按所謂默示意思表示，係指依表意人舉動或其他
      情事，足以間接推知其效果意思者而言。若單純沉默，除
      依交易上慣例或特定人間特別情事，依社會觀念可認為一
      定意思表示者外，不得謂為默示意思表示。本件被告抗辯
      兩造就系爭土地有默示使用借貸契約，非無權占有乙節，
      為原告所否認，自應由被告就使用默示借貸契約存在之要
      件事實，負舉證責任。
（二）經查，被告抗辯原告於被告占有系爭土地之初未曾表示反
      對乙情，固為原告所不爭執，惟被告並未說明、舉證有何
      特別情事，依社會觀念已足認原告有同意被告占有系爭土
      地，自難認原告有為使用借貸默示意思表示。其次，訴外
      人即原告前管理人張分明於42年4月9日死亡，原告迄73年
      6月8日始由訴外人張國樑向彰化縣埔心鄉公所申報變更管
      理人，並於73年9月15日召集派下員大會選任張國樑為管
      理人等情，有戶籍登記簿、彰化縣埔心鄉公所111年3月28
      日心鄉民字第1110004220號函附申報書、派下全員大會會
      議紀錄在卷可稽（見本院卷二第63頁、卷一第159頁至第1
      60頁、第209頁至第210頁），足見被告於張輝森73年8月1
      2日死亡而開始占有A建物坐落基地時，原告並無管理人，
      自無為使用借貸默示意思表示之可能。再者，原告雖不爭
      執其管理人張永城幼時曾居住在439地號土地上建物（見
      本院卷二第44頁），惟其係於105年5月21日始經選任為原
      告管理人乙情，則有彰化縣埔心鄉公所前揭函附派下員大
      會會議紀錄在卷可佐（見本院卷一第277頁），其於被告
      開始占有系爭土地時既非原告管理人，自無從代表原告為
      使用借貸默示意思表示之餘地。凡此，均應認原告於被告
      占有系爭土地之初未表示反對，應為單純沉默，不得評價
      為有使用借貸默示意思表示。至於被告提出同意書（見本
      院卷一第63頁），係被告間就被告建物居住使用之約定，
      其內容既不涉及被告建物占有使用系爭土地法律上權源，
      亦未經原告同意，自無拘束原告之效力。從而，被告抗辯
      兩造就系爭土地有默示使用借貸契約存在乙節，即非可信
      。故原告依民法第767條第1項前段、中段規定，請求被告
      將被告建物拆除，將系爭土地返還原告，核屬有據。又被
      告抗辯其居住在被告建物及原告幼時曾居住在439地號土
      地上建物等事實，既為原告所不爭執（見本院卷二第44頁
      ），則被告聲請通知證人即鄰居張錫坤到庭證述上開事實
      ，自無調查必要，併此敘明。
（三）末按判決所命之給付，其性質非長期間不能履行，或斟酌
      被告之境況，兼顧原告之利益，法院得於判決內定相當之
      履行期間或命分期給付。經原告同意者，亦同。民事訴訟
      法第396條定有明文。本件被告雖請求就本判決定履行期
      間，惟原告已對此表示不同意（見本院卷二第29頁），本
      院審酌被告在系爭土地經營工廠，應有基本資力，堪於本
      判決送達後、原告聲請強制執行前，透過租賃或買賣方式
      另覓住處，爰不另定履行期間，附此敘明。
六、綜上所述，原告依民法第767條第1項前段、中段規定，請求
    被告將被告建物拆除，將系爭土地返還原告，為有理由，應
    予准許。
七、假執行之宣告：兩造分別陳明願供擔保，聲請宣告假執行及
    免為假執行，經核均合於法律規定，爰分別酌定相當擔保金
    額宣告之。
八、本件事證已臻明確，兩造其餘攻擊防禦方法及證據，核與判
    決結果不生影響，爰不一一論列，併此敘明。
九、訴訟費用負擔之依據：民事訴訟法第85條第2項。
中　　華　　民　　國　　111 　年　　11　　月　　10　　日
                  民事第一庭    法  官  歐家佑
以上正本係照原本作成。
如不服本判決，須於判決送達後20日內向本院提出上訴狀。(須
按他造當事人之人數附繕本)。如委任律師提起上訴者，應一併
繳納上訴審裁判費。
中　　華　　民　　國　　111 　年　　11　　月　　11　　日
　　　　　                      書記官  黃明慧
附圖